【裁判字號】    98,重訴,18
【裁判日期】    991231
【裁判案由】    詐欺
【裁判全文】
臺灣臺南地方法院刑事判決              98年度重訴字第18號
公  訴  人  臺灣臺南地方法院檢察署檢察官
被      告  潘小龍
上列被告因詐欺案件，經檢察官提起公訴（97年度偵字第9613、
17288號、98年度偵字第5906、5907、10703號），被告於本院準
備程序中，就被訴事實為有罪之陳述，本院合議庭裁定改由受命
法官進行簡式審判程序，判決如下：
    主  文
潘小龍共同犯詐欺取財罪，累犯，處有期徒刑肆月，如易科罰金
，以新臺幣壹仟元折算壹日。扣案王一傑、黃世華記事簿貳本均
沒收。
    事  實
一、潘小龍於民國89年間，因竊盜案件，為台灣台東地方法院89
    年度訴字第62號、89年度易字第406號分別判處有期徒刑1年
    、5月確定，嗣經該院90年度聲字第404號裁定應執行有期徒
    刑1年3月確定，甫於90年11月19日假釋出獄，於同年11月25
    日假釋期滿未經撤銷假釋視為執行完畢。詎其猶未知警惕，
    於前開罪刑執行完畢5年內之92年（即92年9月15日前）不詳
    時間，在台東市豐田國中附近，同意某姓名年籍不詳之成年
    男子以提供免費食宿為代價，隨該男子至台北市，並提供其
    身分證供該男子於92年9月15日將龍鼎開發有限公司（以下
    簡稱龍鼎公司）之法定代理人變更登記為潘小龍，自92年9
    月15日起至同年12月28日止擔任龍鼎公司之法定代理人（潘
    小龍違反商業會計法等業經台灣台北地方法院97年度訴字第
    2093號判處拘役40日確定）。潘小龍繼而於92年9月22日至
    彰化銀行大直分行將龍鼎公司所設第000000000號支票帳戶
    法定代理人變更為潘小龍（同時更換法定代理人印鑑為潘小
    龍），另於92年10月23日以龍鼎公司名義開設台灣中小企業
    銀行中山分行第00000000000號支票帳戶，請領空白支票簿
    或提供他人以龍鼎公司法定代理人潘小龍名義請領空白支票
    簿。潘小龍明知龍鼎公司及其自己均無償債能力，無法兌現
    所請領以龍鼎公司名義簽發之支票，竟與上開提供其食宿之
    不詳姓名成年男子及戴嘉霖、洪士益、郭士榮、王一傑、蘇
    騰達、陳建光、黃世華、尤東遊等販賣人頭支票集團成員（
    以下簡稱戴嘉霖等販賣人頭支票集團，所涉犯詐欺罪，現由
    本院審理中）、向該集團購入人頭支票及行使該人頭支票之
    邱天送等人，共同意圖為自己不法所有，基於詐取他人財物
    之犯意聯絡，由潘小龍提供龍鼎公司上開支票帳戶領用空白
    支票簿或供戴嘉霖等販賣人頭支票集團以其名義請領空白支
    票簿，培養不實債信，並由戴嘉霖等人在報紙上刊登廣告販
    售支票給他人。嗣有邱天送（所犯詐欺取財等罪業經台灣高
    雄地方法院98年度訴字第606號判決確定）自不詳姓名之人
    取得發票人龍鼎公司、付款人彰化銀行大直分行、票號CM00
    00000、發票日96年6月16日、面額267,000元及其他人頭支
    票合計3紙，自96年5月13日起陸續持向劉健國借款，致劉健
    國陷於錯誤，誤以為邱天送所持交之上開支票均為合法取得
    之客票，前後共計交付借款3,153,000元予邱天送。然因潘
    小龍及前述戴嘉霖等販賣支票集團成員均無清償票據債務之
    意，造成所販售之龍鼎公司支票大量退票，龍鼎公司支票帳
    戶因而於95年11月10日被列為拒絕往來戶，致劉健國屆期提
    示所持有之前述龍鼎公司支票遭退票，始知受騙。截至97年
    4月28日，龍鼎公司退票張數合計達286張、退票金額合計12
    0,700,834元。
二、案經台灣台南地方法院檢察署檢察官指揮台南縣調查站（99
    年12月25日因行政區域改制現隸屬於台南市調查處）、高雄
    市調查站、高雄縣調查站（99年12月25日因行政區域改制現
    隸屬於高雄市調查處）、嘉義縣調查站、嘉義市調查站偵查
    起訴。
    事實及理由
一、本件被告潘小龍所犯為死刑、無期徒刑、最輕本刑3年以上
    有期徒刑以外之罪，亦非屬高等法院管轄之第一審案件，其
    於準備程序進行中，先就被訴事實為有罪之陳述，經告知簡
    式審判程序之旨，並聽取檢察官、被告之意見後，本院合議
    庭依刑事訴訟法第273條之1第1項裁定進行簡式審判程序，
    是本案之證據調查，依同法第273條之2規定，不受同法第
    159條第1項、第161條之2、第161條之3、第163條之1，及第
    164條至第170條所規定證據能力認定及調查方式之限制，合
    先敘明。
二、被告潘小龍對於上揭事實，於偵查、本院準備程序與審理時
    均坦承不諱，經查：
    (一)被告自92年9月15日起至同年10月28日止擔任龍鼎公司法
      定代理人，有台北市政府檢送之龍鼎公司登記案卷可稽。
      被告於92年9月22日將龍鼎公司所設彰化銀行大直分行第
      000000000號支票帳戶法定代理人變更為潘小龍，同時更
      換印鑑為潘小龍，另在同年10月23日以龍鼎公司名義向台
      灣中小企業銀行中山分行申請開設第00000000000號支票
      帳戶，上開支票帳戶分別以被告潘小龍名義請領空白支票
      簿，已據彰化銀行大直分行、台灣中小企業銀行中山分行
      檢送各該開戶、更換印章申請、請領支票紀錄等資料附卷
      可資佐證（龍鼎公司第2卷第3-12、25-37、40-51頁、第1
      卷第33-4 5、56-100頁），依上開金融機構檢附之各該支
      票帳戶資料所示，彰化銀行大直分行支票帳戶在92年9月
      22日更換法定代理人潘小龍印鑑後，以該公司法定代理人
      潘小龍名義於95年1月20日、4月28 日、6月28日、8月1日
      、8月22日、10月5日分別請領支票各100張，於95年10月
      20日請領支票50張；台灣中小企業銀行中山分行則以龍鼎
      公司法定代理人潘小龍名義於92年10月23日請領支票25張
      、93年5月25日、6月29日各請領50 張、93年11月9日請領
      100張、94年12月23日請領50張、95 年4月6日及同年5月
      12日各請領100張。龍鼎公司之支票自95年10月25日起開
      始退票，95年11月10日列為拒絕往來戶，截至97年4月28
      日前，共計退票286張，退票金額合計120,700,834元，有
      卷附台灣票據交換所檢送之退票紀錄明細可明（龍鼎公司
      第1卷第23-29頁）。
    (二)邱天送自不詳姓名之人取得發票人龍鼎公司、付款人彰化
      銀行大直分行、票號CM0000000、發票日96年6月16日、面
      額267,000元之支票及其他另2紙人頭支票，自96年5月13
      日起陸續持向劉健國借款，致劉健國陷於錯誤，誤以為邱
      天送所持交之上開支票均為合法取得之客票，前後共計交
      付借款3,153,000元予邱天送等情，已據證人劉健國於98
      年6 月18日司法警察調查及同年7月8日檢察官偵查時具結
      證述無訛，並提出邱天送持交向其借款之上述支票3紙附
      卷以為佐證（見龍鼎公司卷第160-166頁），其中龍鼎公
      司票號CM0000000號之支票，即為以潘小龍名義於95年4月
      28日所具領之100張空白支票中之1張，有彰化銀行大直分
      行票據使用狀況與退票明細查詢資料可稽（龍鼎公司第1
      卷第70、76頁）。邱天送因持已列拒絕往來戶之上開龍鼎
      公司等支票向劉健國借款，所犯詐欺取財罪，業經台灣高
      雄地方法院98年度訴字第606號判決確定，亦有該確定判
      決與台灣高等法院邱天送前案紀錄表在卷可考。
    (三)同案被告洪士益（綽號阿強）、郭士榮、尤東遊、蘇騰達
      （綽號達仔）、王一傑、陳建光、黃世華、戴嘉霖（綽號
      小陳、阿弟仔、阿宗）等人販售人頭支票集團成員均明知
      其等所參與販售或代送之龍鼎公司名義之支票，係屬非正
      當營業且無資力之空頭公司，其等與提供龍鼎公司支票之
      同案被告林玄德（由本院另行判決）、潘小龍及向其等買
      受支票之人，均明知所提供或買賣交易之支票，均屬無法
      兌現之空頭支票（即俗稱之芭樂票），仍共同意圖為自己
      不法之所有，基於詐欺取財之犯意聯絡，自91年、94年或
      95年間某日起至97年6月18日前，由戴嘉霖等販售人頭支
      票集團成員分別在台南縣市（因行政區域改制更名為台南
      市，以下仍稱台南縣市）、高雄縣市（因行政區域改制更
      名為高雄市，以下仍稱高雄縣市）、嘉義縣市、屏東縣市
      等地報紙刊登「支票借你使用」等廣告或以手機簡訊招攬
      買家，以每張6千元至2萬元不等之價格（按照支票信用良
      好沒有退票紀錄、有退補紀錄及拒絕往來等分類），招攬
      出售予不特定買受芭樂票之人等情，已據證人即同案被告
      洪士益、郭士榮、尤東遊、蘇騰達、王一傑、陳建光、黃
      世華、戴嘉霖等分別於警詢、偵查中供述或證述綦詳（96
      年度他字第2074號卷第110-115、208-209頁、97年度偵字
      第17288號卷第37頁；96年度他字第2074號卷第171-174、
      240-242頁；96年度他字第2074號卷第104-107、224-226
      頁；96年度他字2074號卷第190-195、266-269頁；96年度
      他字第2074號卷第119-124、228-2 30頁、97年度偵字第
      17288號第1卷第38頁；96年度他字第2074號卷第85-90、
      216-218頁、97年度偵字第17288號第1卷第37頁；96年度
      他字第2074號卷第143-149、220-22 2頁、97年度偵字第
      17288號第1卷第37、39頁；97年度偵字第9613號第1卷第
      9-11、20-22頁、97年度偵字第9613號第1卷第71-80頁）
      ，並有戴嘉霖、蘇騰達、陳建光、郭士榮、黃世華、尤東
      遊等人間為販售人頭支票相互聯絡之通訊監察錄音及其譯
      文在卷可資佐證，又扣案黃世華、王一傑所記載其等代送
      人頭支票給買主明細之記事簿中，均有龍鼎公司之支票（
      參見王一傑記事簿第6、7頁、黃世華記事本第10、11頁）
      ，足證龍鼎公司之支票確為戴嘉霖等販售支票集團之販售
      客體無誤。
    (四)綜上，被告擔任龍鼎公司法定代理人，並提供龍鼎公司所
      設彰化銀行大直分行、台灣中小企業銀行中山分行支票帳
      戶之支票供戴嘉霖等販售人頭支票集團販賣予不特定人，
      嗣由邱天送持向劉健國詐取財物得逞，事證明確，被告潘
      小龍犯行洵堪認定。
三、按刑法上之共同正犯祇須具有犯意聯絡、行為分擔，即足成
    立。共同實行犯罪行為，在合同意思範圍內，相互利用他人
    之行為，以達其犯罪之目的，原不必每一階段均參與，衹須
    分擔犯罪行為之一部，即應對於全部所發生之結果共同負責
    （最高法院72年度台上字第5739號、76年度台上字第8279號
    裁判要旨參照）。次按支票具有代替現金及轉讓流通信用功
    能之支付工具，在票據上簽名者，依票上所載文義負責，為
    票據法第5條第1項所明定，而開設支票帳戶之人既為發票人
    ，自應對其名義之支票擔保最終清償票款之責任。再所謂之
    「芭樂票」或「人頭支票」係指無法兌現之空頭支票，該「
    芭樂票」之取得，通常由販售支票者以相當之對價，徵得知
    情者充當「人頭」，先至銀行開設支票帳戶，申領空白支票
    ，再交由販售者販賣予他人簽發使用，提供帳戶之「人頭」
    顯有同意或授權不特定買受支票之人以其名義簽發支票，該
    「人頭」帳戶，除於培養票信之期間外，不會有存款，該提
    供帳戶之「人頭」與販售支票集團成員、向該集團成員買受
    支票之人，均無意承擔票據責任，即其等均明知所提供或販
    售之支票不能兌現，對於買受人頭支票者在支票上任意填載
    金額、發票日，完成發票行為後，係利用該人頭支票向不知
    情之被害人詐取財物或詐得不法利益，應知之甚稔，則提供
    支票帳戶之「人頭」所參與之情節，應屬以支票作為犯罪工
    具之詐欺罪構成要件行為。從而提供「芭樂票」帳戶之人頭
    、販賣者，與知情而完成發票行為之買受者及行使人頭支票
    之人，係相互利用各自之一部行為，以完成犯罪之目的，其
    等對於向不知情之被害人詐取財物或詐得不法利益，自有犯
    意聯絡及行為分擔，應成立共同正犯。
四、論罪科刑
    (一)核被告潘小龍所為，係犯刑法第339條第1項詐欺取財罪，
      被告本於一個提供人頭支票帳戶之單一犯意，在一定時、
      地持續反覆提供人頭支票帳戶供戴嘉霖等販售支票集團請
      領空白支票販售，各次行為之獨立性薄弱，依一般社會觀
      念，難以強行分開，應認係接續施行，合為包括之一行為
      予以評價，僅論以一罪。被告與戴嘉霖販售人頭支票集團
      成員（包括代送人頭支票予買受人之王一傑、黃世華）、
      向該集團買受人頭支票之人及持向被害人詐欺取財之邱天
      送等人間，有犯意聯絡，行為分擔，應論以共同正犯。查
      被告於89年間，因竊盜案件，為台灣台東地方法院89年度
      訴字第62號、89年度易字第406號分別判處有期徒刑1年、
      5 月確定，嗣經該院90年度聲字第404號裁定應執行有期
      徒刑1年3月確定，甫於90年11月19日假釋出獄，於同年11
      月25日假釋期滿未經撤銷假釋視為執行完畢，有其台灣高
      等法院被告前案紀錄表在卷足憑，其於前案有期徒刑執行
      完畢5年以內再犯本件提供人頭支票帳戶予戴嘉霖等販賣
      人頭支票集團販賣以詐取財物犯行，為累犯，依刑法第47
      條第1項之規定，應加重其刑。審酌被告提供人頭支票供
      不法集團販售，嚴重危害社會交易秩序與支票之信用功能
      ，犯罪情節非輕，並審酌被告尚非販售人頭集團之主謀者
      、被害人所受之財產損害及被告犯後認罪坦承犯行，顯見
      悔悟之意，復參酌龍鼎公司退票張數、退票金額及被告之
      智識程度、家庭經濟狀況等一切情狀，量處如主文所示之
      刑，並諭知易科罰金折算標準。
    (二)其次，共同正犯因相互間利用他人之行為，以遂行其犯意
      之實現，本於責任共同之原則，有關沒收部分，對於共犯
      間供犯罪所用之物，自均應為沒收之諭知。本件檢察官就
      被告潘小龍本案犯罪所舉之扣案證據即同案被告王一傑、
      黃世華之記事簿各1本，分別為王一傑、黃世華所有，且
      供記載渠等為戴嘉霖等販售人頭支票集團交付人頭支票予
      買受人所用之物，業經王一傑、黃世華供述無誤，應依刑
      法第38條第1項第2款併諭知沒收。
    (三)末查附表所示本案共同正犯邱天送持以被告潘小龍名義請
      領之彰化銀行大直分行之人頭支票向被害人劉健國實施詐
      欺取財之犯罪時間自96年5月13日起至同年7月25日止，不
      符合中華民國九十六年罪犯減刑條例之減刑要件，爰不依
      該條例減刑，附此說明。
據上論斷，應依刑事訴訟法第273條之1第1項、第299條第1項前
段、刑法第28條、第339條第1項、第41條第1項前段、第47條第
1項、第38條第1項第2款，刑法施行法第1條之1第1項、第2項前
段，判決如主文。
本案經檢察官蘇榮照到庭執行職務
中    華    民    國    99    年    12    月    31    日
                  刑事第七庭    法  官  林逸梅
以上正本證明與原本無異
如不服本判決應於收受本判後10日內向本院提出上訴書狀，並應
敘述具體理由。其未敘述上訴理由者，應於上訴期間屆滿後20日
內向本院補提理由書狀（均須按他造當事人之人數附繕本）「切
勿逕送上級法院」。
                                書記官  郭純瑜
中    華    民    國   100    年    1     月    5     日
附錄論罪科刑法條：
中華民國刑法第339條
（普通詐欺罪）
意圖為自己或第三人不法之所有，以詐術使人將本人或第三人之
物交付者，處 5 年以下有期徒刑、拘役或科或併科 1 千元以下
罰金。
以前項方法得財產上不法之利益或使第三人得之者，亦同。
前二項之未遂犯罰之。
┌──────────────────────────────────────────────────────┐
│附表                                                                                                        │
├──┬──────────┬───────────┬────┬───────┬───┬───────────┤
│編號│人頭帳戶            │開戶金融機關及帳號    │退票張數│退票總金額    │被害人│詐欺取財之事實        │
│    │                    │                      │        │（新台幣）    │      │                      │
├──┼──────────┼───────────┼────┼───────┼───┼───────────┤
│    │龍鼎開發有限公司    │彰化銀行大直分行      │        │              │劉健國│邱天送自96年6月16日起 │
│    │法定代理人潘小龍    │帳號：00-0000000      │        │              │      │至同年7月25日止，陸續 │
│    │(任期：92年9月15日至│90年9月3日開戶        │        │              │      │持彰化銀行大直分行、│
│1   │92年10月28日)       │92年9月22日法定代理人 │286張   │120,700,834元 │      │發票人龍鼎公司、票號CM│
│    │法定代理人林玄德    │變更為潘小龍，同時更印│        │              │      │0000000、發票日96年6月│
│    │(任期：94年9月22日至│，迄未再申請變更法定代│        │              │      │16日、面額267,000 元│
│    │今)                 │理人                  │        │              │      │陽信銀行向上簡易型分行│
│    │                    │                      │        │              │      │、發票人赫麗佳姿公司法│
│    │                    │台灣中小企銀中山分行  │        │              │      │定代理人黃忠淇、票號  │
│    │                    │帳號：00000000000 92年│        │              │      │AC0000000、發票日96 年│
│    │                    │10 月23開戶95年6月1日 │        │              │      │7月25日面額200萬元台│
│    │                    │法定代理人變更為林玄德│        │              │      │灣土地銀行岡山分行、發│
│    │                    │，同時更印            │        │              │      │票人林美蓉、票號AVB138│
│    │                    │                      │        │              │      │4966、發票日96年7月18 │
│    │                    │合作金庫銀行松興分行  │        │              │      │日、面額320萬元等人頭 │
│    │                    │帳號：0000000000000   │        │              │      │支票，向劉健國借款，致│
│    │                    │95年7月20日開戶       │        │              │      │劉健國陷於錯誤，共交付│
│    │                    │法定代理人為林玄德    │        │              │      │借款315萬3千元。（邱天│
│    │                    │                      │        │              │      │送犯詐欺罪，業經台灣高│
│    │                    │拒絕往來：95年11月10日│        │              │      │雄地方法院98年度訴字第│
│    │                    │                      │        │              │      │606號判處有期徒刑4年10│
│    │                    │                      │        │              │      │月）                  │
└──┴──────────┴───────────┴────┴───────┴───┴───────────┘

司法院資訊處製作；財團法人民間司法改革基金會備份。
